【裁判字號】    92,判,542
【裁判日期】    920515
【裁判案由】    證券交易法
【裁判全文】
最  高  行  政  法  院  判  決                    九十二年度判字第五四二號
    上  訴  人  丙○○
    上  訴  人  丁○○
    上  訴  人  乙○○
    共同訴訟代理人
                張慶帆  律師
    被 上訴 人  財政部證券暨期貨管理委員會
    代  表  人  甲○○
右當事人間因證券交易法事件，上訴人對於中華民國九十一年二月八日臺北高等行政
法院八十九年度訴字第二三六二號判決，提起上訴，本院判決如左：
    主  文
上訴駁回。
上訴審訴訟費用由上訴人負擔。
    理  由
本件上訴人起訴主張：按「人民之生存權、工作權及財產權，應予保障。」「以上各
條列舉之自由權利，除為防止妨礙他人自由、避免緊急危難、維持社會秩序或增進公
共利益所必要者外，不得以法律限制之。」憲法第十五條、第二十三條分別定有明文
。又「對人民違反行政法上義務之行為科處罰鍰，涉及人民權利之限制，其處罰之構
成要件及數額，應由法律定之。若法律就其構成要件，授權以命令為補充規定者，授
權之內容及範圍應具體明確，然後據以發布命令，始符憲法第二十三條以法律限制人
民權利之意旨。」司法院釋字第三一三號解釋亦著有明文。又按「任何人單獨或與他
人共同取得任一公開發行公司已發行股份總額超過百分之十之股份者，應於取得後十
日內，向主管機關申報其取得股份之目的、資金來源及主管機關所規定應行申報之事
項，申報事項如有變動時，並隨時補正之。」「有左列情事之一者，處二萬元以上十
萬元以下罰鍰：違反．．．第四十三條之一第一項．．．」「法人違反本法之規定者
，依本章各條之規定處罰其為行為之負責人」證券交易法第四十三條之一第一項、第
一百七十八條第一項第一款、第一百七十九條規定甚明，足見「共同取得股份」未依
規定申報為科處罰鍰之構成要件。再者，首揭憲法、司法院解釋已明揭處罰鍰之構成
要件及數額，應由法律定之，若法律授權以命令定之，自須符合授權明確性原則，始
得限制人民之權利。經查「有價證券之募集、發行、買賣，其管理、監督依本法之規
定；本法未規定者，適用公司法及其他有關法律之規定。」證券交易法第二條定有明
文，足見有價證券之買賣、管理、監督等應依證券交易法、公司法及其他有關法律之
規定。此外，證券交易法復無就科處罰鍰之構成要件授權以命令為補充規定，被上訴
人機關無法律授權即制定證券交易法第四十三條之一第一項取得股份申報事項要點，
並據該要點三「（二）本人及其配偶、未成年子女及二親等以內親屬持有表決權股份
合計超過三分之一之公司或擔任過半數董事、監察人或董事長、總經理之公司取得股
份者」之規定認定國揚實業公司等係共同取得人，依證券交易法第一百七十八條第一
項第一款、第一百七十九條科處上訴人罰鍰，顯未依法律之規定，即限制上訴人之權
利，應有違誤。復按證券交易法第四十三條之一第一項所謂「共同取得股份」，顧名
思義，應係指與他人共同集資取得股份或持分共有股份而言，始符該條完全公開之立
法意旨，查國揚公司、漢華公司、漢碩公司、承陽公司、漢清公司各自獨立之法人，
各自取得福益實業公司之股份並未超過該公司已發行股份總額百分之十，且彼此間並
無共同投資、集資計畫，復無持分共有福益實業公司之股份，顯非共同取得人，至為
灼然。是上訴人顯無須依證券交易法第四十三條之一第一項申報取得股份之目的、資
金來源等，並於上開申報事項有變動時補正之，彰彰明甚。再依司法院釋字第三一三
號解釋意旨，足見職權命令不得作為限制人民權利之依據，灼然至明。本件被上訴人
機關依職權訂定「證券交易法第四十三條之一第一項取得股份申報事項要點」，並據
該要點認定上訴人違反證券交易法前開規定，科處上訴人罰鍰，顯係以職權命令限制
上訴人之權利，自屬違誤。另查，「任何人單獨或與其他人共同取得任一公開發行公
司已發行股份總額超過百分之十之股份者，應於取得後十日內，向主管機關申報其取
得股份之目的、資金來源及主管機關所規定應行申報之事項；申報事項如有變動時，
並隨時補正之。」證券交易法第四十三條之一第一項定有明文，足見證券交易法第四
十三條之一第一項所規定之「主管機關所規定應行申報之事項」，係在「任何人單獨
或與其他人共同取得任一公開發行公司已發行股份總額超過百分之十」之構成要件成
立後，任何人或其他共同取得人，應向主管機關申報取得股份之目的、資金來源及「
主管機關所規定應行申報之事項」，故證券交易法僅授權主管機關規定除取得股份之
目的、資金來源以外無涉及人民權利之申報事項，要無授權主管機關就「共同取得」
之構成要件為定義之規定，以限制人民權利，準此，被上訴人予以擴大範圍，於法自
屬不合。再者，「違反本法之數行為，分別處罰。但於警察機關通知單送達或逕行通
知前，違反同條款之規定者，以一行為論」社會秩序維護法第二十四條第一項定有明
文，足證我國行政法確有關於連續違反秩序行為之概念，故就有關違反證券交易法之
案件，自應予類推適用，對於連續違反秩序行為，在行政機關就該行為予以處罰前，
如有違反相同規定者，自應以一行為論。被上訴人前就國揚實業公司等於八十六年六
月二十九日至八十六年七月五日持股增加五、八○七、七○○股，超過已發行股份總
額百分之一，未依規定公告並申報為由，以八十八年四月十九日（八八）台財證（三
）第○一六○九號處分書科處罰鍰捌萬元，則就八十七年九月二日至同年九月十九日
持股之變動，與上開行為時間密切關連係基於一個整體不可分割之意思決定，應視為
一個行為，在被上訴人裁罰通知單送達前，僅得處罰乙次，被上訴人竟以同一理由處
罰上訴人，顯非有理。另原審法院八十九年度訴字第二五三號判決亦宣告被上訴人制
訂之「證券交易法第四十三條之一第一項取得股份申報事項要點」第三點第（二）項
之規定逾越法律應有之解釋，原審法院不受其拘束，併此陳明。綜右所陳，本件被上
訴人之處分及訴願、再訴願決定均有不當違法之處，請判決撤銷原處分、一再訴願決
定，以符法制等語。被上訴人則以：依據證券交易法第二條前段「有價證券之募集、
發行、買賣，其管理、監督依本法之規定」及同法第三條「本法所稱主管機關，為財
政部證券暨期貨管理委員會。」之規定，被上訴人為證券交易法之主管機關。次依證
券交易法第四十三條之一第一項之立法意旨係期使公開發行公司股權發生重大變化時
，其資訊能即時且充分公開，使證券主管機關及一般投資人能瞭解公司股權大量異動
的情況、未來公司經營權可能發生之變化及經營決策是否連帶發生重大改變。又在證
券交易法第四十三條之一第一項未對共同取得作定義性規定之前提下，被上訴人為期
於執行該法之行政行為時具有明確性、可預見性及法律秩序安定性，並自我約束違反
該規定本會處分權之行使，以落實股權重大異動之管理，特依據該法第四十三條之一
第一項之規定─主管機關所規定應行申報事項，訂定「證券交易法第四十三條之一第
一項取得股份申報事項要點」發布實施，就證券交易法第四十三條之一第一項之「取
得股份」、「共同取得人」、「取得方式」等，予以明白規定其定義及其適用範圍，
以闡釋該規定之含義，使取得人間知悉在何種情形屬共同取得人應行申報，核其性質
屬補充性的解釋規定，為執行證券交易法第四十三條之一第一項規定所必要，且依法
務部函釋，倘確為執行證券交易法第四十三條之一第一項規定所必要，且未牴觸或逾
越其上位法規者，應無不可。準此，關於證券交易法第四十三條之一第一項規定所稱
「共同取得」既屬不確定法律概念，且認定不易，被上訴人為執行該法律，必須對之
加以具體界定，才得據以執行。為探求及闡釋該條文所稱「共同取得」之意旨，被上
訴人特依據社會一般經驗法則，並參照國外法制，針對實務上典型之共同取得關係，
以行政命令規定進行類型化處理，於申報事項要點第三條訂定共同取得之行為態樣，
使證券交易法第四十三條之一第一項對於共同取得人規範制度，得為適當之應用，並
發揮統一個案事實認定的基準及執法之裁量準則，乃為正確認定事實並妥適適用法律
所必要。此外，證券交易法第四十三條之一第一項，係仿自美國一九三四年證券交易
法第十三條第四項之規定訂定，其規定任何人單獨或與他人共同取得某一證券發行股
數達百分之五以上者，應於取得後十日內向證券交易所、發行公司、證管會單位等提
出說明書，說明其資金、取得證券之目的、取得人之背景等資料，該規定之目的在於
使取得公司相當比例股份之人，負公開相關資訊之義務，使主管機關及投資人能了解
股權大量變動來由及趨勢，是「完全公開」（Full  Disclosure）原則之發揮。另為
使具有實質控制關係者亦得一併揭露，美國證券交易法第十三條第七項並擬制規定二
人以上組織之合夥、隱名合夥、或其他團體持有證券者視為同一人所有，以達到該條
規範之目的。因此，該「申報事項要點」第三點（二）明定共同取得之規定並未違反
母法之立法意旨。綜上所述，被上訴人發布之申報事項要點，已具備行政命令之合法
性要件，被上訴人援用申報事項要點之規定而作成原處分，係符合依法行政原則，自
屬適法。又證券交易法第四十三條之一第一項「任何人單獨或與他人共同取得任一公
開發行公司已發行股份總額超過百分之十之股份者，．．．向主管機關申報．．．。
」之規定，上訴人就「共同取得」所提「分別共有」或「公同共有」，在民法上應係
指所有權之持有形式，其與證券交易法第四十三條之一第一項所稱「共同取得」之意
義應有所不同。該條文所稱「共同取得」，按其立法意旨應係取得人間基於目的上之
結合，無論其持有之形式為「分別共有」或「公同共有」，只要渠等取得同一公開發
行公司股份超過該公司已發行股份百分之十者，即應按證交法第四十三條之一第一項
規定，將取得股權及其異動相關資訊辦理公告及申報。又上訴人等稱證券交易法第四
十三條之一第一項所謂「共同取得股份」，應係指與他人共同集資取得股份或持分共
有股份而言，始符該條完全公開之立法意旨，並稱國揚實業、漢華投資、承陽投資、
漢碩投資等為各自獨立之法人，各自取得福益實業公司股份並未超過該公司已發行股
份總額百分之十，且彼此間並無共同投資、集資計劃，復無持分共有福益實業公司股
份，顯非共同取得人等云云。經查國揚實業、承陽投資及漢華投資截至八十六年六月
十七日止，累計取得福益實業股票共計二七、六八七、○○二股，超過福益實業已發
行股份總額百分之十以上，另漢碩公司及漢清公司分別自八十六年十月二十三日及八
十六年十二月十六日開始取得福益公司股票；次查國揚實業董事長為丙○○，而丙○
○亦為漢華投資及漢碩投資之董事長，承陽投資為丙○○持有表決權股份超過三分之
一及與其配偶李瑟擔任過半數董事之公司，漢清公司係國揚公司持股九九．九九％
之被投資公司，是以國揚實業等五家公司取得福益實業股票之情形，核已符合申報事
項要點第三點第二項及第四點有關共同取得人之規定。再查渠等於八十七年九月二日
至同年九月十九日持股增加四、四一○、○○○股，依行為時申報事項要點第七（一
）點之規定，應於所持股份變動後即向被上訴人申報，且累計增減變動超過已發行股
份總額百分之一應即公告。惟國揚實業、承陽投資、漢華投資及漢碩投資及漢清公司
等五名共同取得人均未依法申報及公告，又因國揚實業、漢華投資、漢碩投資等三家
公司董事長係丙○○，承陽投資公司董事長係丁○○，漢清公司董事長係乙○○，故
被上訴人依證券交易法第一百七十八條第一項第一款及第一百七十九條之規定處以上
訴人等罰鍰八萬元，洵屬有據，與法尚無違誤。本案經查上訴人丙○○與丁○○「共
同意圖」為自己不法之所有，以所屬漢陽集團之相關公司（包括國揚、漢華投資及承
陽投資等共同取得人）買入國揚、廣宇及福益（本案取得標的股票）等上市公司股票
，為避免受亞洲金融風暴影響，導致其所控公司因股價下滑而資產大幅萎縮，竟意圖
套取國揚資金藉以維持股價，連續利用業務上之機會，挪用侵占公司資產，違反證券
交易法事件，案經臺灣臺北地方法院檢察署八十七年度偵字第二四七五六號及八十八
年度偵字第一九四二號起訴書提起公訴，並於八十九年九月十九日經臺灣臺北地方法
院八十八年度訴字第一六四號刑事判決有罪在案。綜上，上訴人犯罪事實，可資證明
上訴人確有「共同取得」福益股票之意思，實已符合證交法第四十三條之一第一項「
任何人單獨或與他人共同取得任一公開發行公司已發行股份總額超過百分之十之股份
者，．．．向主管機關申報．．．。」所謂之「共同取得」，故上訴人須於期限內將
其取得股份之目的、資金來源及主管機關所規定應行申報之事項向被上訴人申報並公
告，惟其應作為而不作為，實屬違法。再查證券交易法第四十三條之一之立法意旨係
期使公司股權重大異動之資訊能即時且充分公開，使主管機關及投資人能瞭解公司股
權大量變動之來由及其趨向，以貫徹完全公開之原則，並防範有心人士介入上市、櫃
公司經營權謀取不法利益，俾保障投資大眾之權益。據此，證券交易法第四十三條之
一第一項後段之變動事項申報義務，即所持有股份數額增、減達該公開發行公司已發
行股份總額百分之一時，應即公告，並檢附公告報紙向被上訴人申報之義務，應屬不
同之作為義務，如此方足以貫徹該規定之立法意旨及規範精神，故取得人違反任一申
報義務時，均應按次分別科處罰鍰。另證券交易法中並未有如刑法總則有關牽連犯從
一重處斷之規定，尚難比附援引，予以從一重處斷，故被上訴人依違反申報義務之次
數予以分別處罰。綜上所述，上訴人主張被上訴人已就上訴人於八十六年六月二十九
日至八十六年七月五日間股份變動未申報予以處分，而系爭於八十七年九月二日至同
年九月十九日增加持股四、四一○、○○○股未予申報、公告，與前揭未申報、公告
之行為係基於一個整體不可分割之意思決定，應視為一個行為，僅得處罰乙次，顯有
曲解法令之誤，實不足採等語，資為抗辯。
原審斟酌全辯論意旨，及調查證據結果，以：查申報事項要點第二點、第三點及第四
點係被上訴人依證券交易法第四十三條之一第一項之立法意旨，期使公開發行公司股
權發生重大變化時，其資訊能即時且充分公開，使證券主管機關及一般投資人能瞭解
公司股權大量異動的情況、未來公司經營權可能發生之變化及經營決策是否連帶發生
重大改變，在證券交易法第四十三條之一第一項未對共同取得作定義性規定之前提下
，為期於執行該法之行政行為時具有明確性、可預見性及法律秩序安定性，並自我約
束對於違反該規定者，被上訴人處分權之行使，以落實股權重大異動之管理，及為協
助所屬公務員認定事實，而訂頒之解釋性行政規則。該申報事項要點於不違反證券交
易法第四十三條之一第一項之立法意旨及規範目的範圍內，自得適用之。查國揚公司
、承陽公司及漢華公司截至八十六年六月十七日止，累計共同取得福益公司股票共計
二七、六八七、○○二股，超過福益公司已發行股份總額百分之十以上，另漢碩公司
及漢清公司則分別於八十六年十月二十三日及八十六年十二月十六日為新增之共同取
得人（漢碩公司取得福益公司股票一○六、○○○股；漢清公司取得福益公司股票二
、五○○、○○○股），前揭共同取得人復於八十七年九月二日至同年九月十九日增
加福益公司持股四、四一○、○○○股（漢清公司取得福益公司一、九○○、○○○
股，漢華公司取得福益公司二、五一○、○○○股），經查國揚公司、漢華公司及漢
碩公司等三家公司之董事長均為丙○○；國揚公司董事長丙○○另持有承陽公司已發
行股份總數逾三分之一，並與其配偶李瑟擔任過半數之董事且上訴人丙○○與承陽
公司之董事長丁○○之關係密切；至於漢清公司董事長乙○○雖持有該公司之股份九
九．九九％，惟乙○○與丙○○之關係亦屬密切異常，是故國揚等五家公司，係申報
事項要點〔八十四年九月五日財政部證券管理委員會（八四）臺財證（三）第○二○
四六號函訂定發布，八十七年十月三十一日（八七）臺財證字第○二八五三號令修正
公布〕所稱之共同取得人。理由如下：(一)上訴人丙○○與丁○○「共同意圖」為自己
不法之所有，以所屬漢陽集團之相關公司（包括國揚、漢華及承陽公司等共同取得人
）買入國揚、廣宇及福益（本案取得標的股票）等上市公司股票，為避免受亞洲金融
風暴影響，導致其所控公司因股價下滑而資產大幅萎縮，竟意圖套取國揚資金（買進
上市公司股票資金來源）藉以維持股價，連續利用業務上之機會，挪用侵占公司資產
，違反證券交易法事件，案經臺灣臺北地方法院檢察署八十七年度偵字第二四七五六
號及八十八年度偵字第一九四二號起訴書提起公訴，並於八十九年九月十九日經臺灣
臺北地方法院八十八年度訴字第一六四號刑事判決有罪在案（被上訴人於九十年七月
二十四日庭呈）。綜上上訴人等犯罪之事實，雖其犯罪時間乃在八十六年十月二十日
至八十七年十一月七日，且係以護盤為目的，但仍足以佐證上訴人等對系爭股票始終
加以操控中，並基於護盤之目的而共同增減其持股（先出脫，再買回拉抬）。(二)丙○
○於八十六年八月至十二月在本件五家投資公司中持股比例及其他董事與丙○○之關
係：1.國揚公司部分：上訴人丙○○個人於八十六年八月持有國揚公司一○、三五○
、○○○股，占國揚公司當時已發行股份一．四八％，為國揚公司之董事長；而丙○
○所掌控百分之五○．二五股權（若加計其配偶李瑟之持股則有百分之九五．九八
之股權）之三功投資股份有限公司亦持有國揚公司股份六二、六四九、九七八股，占
國揚公司當時已發行股份八．九五％，擔任國揚公司二席董事及一席監察人，分別由
吳文燦、鄭萍銓及侯西泉（係丙○○之兄）代表；另丙○○所掌控百分之四七．八股
權之漢聯建設股份有限公司持有國揚公司股份二二、九二○、二八○股，占國揚公司
當時已發行股份三．二七％，擔任國揚公司二席董事，分別由乙○○及涂熯泉代表。
綜上，丙○○可掌握國揚公司之股權至少百分之十三．七，而全體五席董事及一席監
察人為丙○○所控管之相關公司所擔任，其運作顯然可為丙○○所能支配。2.漢華公
司部分：上訴人丙○○於八十六年持有漢華公司股份五○、○○○、○○○股，持股
比例為百分之五十，且為漢華公司董事長，其配偶李瑟持股比例則有百分之二十，
且擔任漢華公司監察人，丙○○暨其配偶掌控漢華公司百分之七十之股權；而該公司
之董事乙○○及劉真德分別亦擔任國揚公司（董事長為丙○○）董事及環球證券董事
長。顯見上訴人丙○○與漢華公司董事關係之密切，應能掌控該公司之運作。3.漢碩
公司部分：上訴人丙○○於八十六年十月持有漢碩公司股權百分之九九．九九，並擔
任漢碩公司董事長；該公司之董事邱福枝、吳文燦及監察人丁○○，分別亦為國揚公
司（董事長為丙○○）副總經理、董事及董事長特別助理（詳見臺灣臺北地方法院八
十八年訴字第一六四號刑事判決書第一頁），顯然與丙○○關係密切，上訴人丙○○
應能掌控該公司董事會運作。4.承陽公司部分：於八十六年間上訴人丙○○持有承陽
公司股份二五、○○○、○○○股，占該公司股份總額百分之五十，且擔任承陽公司
董事；該公司董事長丁○○係丙○○之特別助理；董事劉真德當時則為法人漢碩公司
（董事長為丙○○）任環球綜合證券股份有限公司董事長代表；該公司監察人鄭萍銓
同時亦擔任國揚公司董事（董事長為丙○○），顯見承揚公司之三席董事及一席監察
人均可為上訴人丙○○所能掌控。5.漢清公司部分：於八十六年間上訴人乙○○持有
漢清公司股份九九、九九四、○○○股，占該公司之股權百分之九九．九九，且擔任
漢清公司之董事長，其亦為國揚公司之董事（董事長為丙○○）；該公司之董事丁○
○係丙○○之特別助理；該公司董事吳文燦係國揚公司之董事（董事長為丙○○）；
至於該公司之監察人邱福枝任國揚公司之副總經理，負責國揚公司行政管理工作並擔
任該公司之發言人，由此顯見漢清公司之三席董事及一席監察人亦均為上訴人丙○○
所能掌控。(三)綜上所述，國揚等五家公司，不但係上開申報事項要點〔八十四年九月
五日被上訴人臺財證（三）第○二○四六號函訂定發布，八十七年十月三十一日臺財
證（三）第○二八五三號令修正發布〕所稱之共同取得人，且上訴人等負責之公司，
三位董事長之間、及其董事與董事長之間關係密切，依前揭說明，上訴人等顯有共同
取得福益公司股份之意思聯絡。渠等自八十七年九月二日至同年九月十九日增加福益
公司持股四、四一○、○○○股，未依申報事項要點規定於所持股份變動後即向被上
訴人申報，且累計增減變動超過已發行股份總額百分之一，亦未即公告並申報，被上
訴人以其違反證券交易法第四十三條之一第一項規定，乃依同法第一百七十八條第一
項第一款及第一百七十九條規定，處以罰鍰八○、○○○元（折合新臺幣二四○、○
○○元），經核並無不合。復查證券交易法第四十三條之一之立法意旨係使股權重大
異動之資訊能「即時」且充分揭露與投資人作為其投資決策之參考。而該條第一項前
、後段之規定，係屬取得人不同之作為義務，亦即申報事項要點第一點規定任何人單
獨或與其他人共同取得任一公開發行公司已發行股份總額超過百分之十之股份者，應
於取得後十日內依申報事項要點之規定向被上訴人申報，即屬取得人依證券交易法第
四十三條之一第一項前段規定之作為義務；又申報事項要點第七點第一款規定所持股
份數額增減數量達該公開發行公司已發行股份總額百分之一時，應於事實發生之日起
二日內公告並檢附公告報紙向被上訴人申報，即屬取得人依證券交易法第四十三條之
一第一項後段規定之作為義務，如此方足以貫徹該規定之立法意旨及規範精神；且證
券交易法中並未訂有如刑法總則有關牽連犯或連續犯之規定，尚難比附援引非屬行政
法之刑法總則之規定，予以從一重處斷或以一罪論，至於社會秩序維護法乃供警察用
以維護治安的單行法，並非行政罰之總則規定，亦難比附援引該法第二十四條第一項
之規定而認於裁罰通知單送達前之數行為，以一行為論。故行為人於取得或變動持股
時違反任一作為義務時均應「按次」分別科處行政罰鍰，殆無疑義。上訴人主張被上
訴人於裁罰通知單送達前，僅得處罰一次云云，自無足取。綜上所述，上訴人違規之
事實堪予認定，從而其未依系爭申報事項要點規定於所持股份變動後即向被上訴人申
報，且於八十七年九月二日至同年九月十九日止，增加持股四、四一○、○○○股，
累計增減變動超過已發行股份總額百分之一，亦未依系爭申報事項要點規定於所持股
份變動後二日內向被上訴人申報並公告，自違反證券交易法第四十三條之一第一項規
定，被上訴人據依同法第一百七十八條第一項第一款及第一百七十九條規定，科處上
訴人罰鍰，並無違誤，一再訴願決定遞予維持，亦無不合。上訴人猶執前詞訴請撤銷
，為無理由，應予駁回。
上訴論旨，除持前詞，並以：關於上訴人在何種情形下，有義務主動向主管機關申報
其取得公開發行公司股份之股數，證券交易法第四十三條之一第一項業已明白規定為
「單獨或與他人共同取得超過已發行公司股份百分之十」者，而所謂單獨取得或共同
取得，法律上本有一定之意義，即取得為單獨所有或共有而言，本件國揚公司等係個
別獨立之法人，財務亦各自獨立，彼等分別取得福益公司股票，既非分別共有亦非公
同共有情形，是與證券交易法第四十三條之一第一項「共同取得」之構成要件顯不相
符，惟原審逕認上訴人符合證券交易法第四十三條之一第一項「共同取得」之構成要
件，而為上訴人敗訴之判決，對於證券交易法第四十三條之一第一項「共同取得」之
解釋顯有不當，自屬適用證券交易法第四十三條之一第一項不當，有判決適用法規不
當之判決違背法令。復依證券交易法第二十二條之二第一項規定，已依該法發行股票
公司之董事、監察人、經理人或持有公司股份總額超過百分之十之股東，應依該條所
規定之一定方式為之。同法第二十五條第一項規定，公開發行股票之公司於登記後，
應將其董事、監察人、經理人或持有公司股份總額超過百分之十之股東，所持有之本
公司股種類、股數及票面金額，向主管機關申報並公告之。同法第一百五十七條之一
第一項規定，發行股票公司之董事、監察人、經理人或持有公司股份總額超過百分之
十之股東，獲悉有重大影響公司股票價格之消息時，在消息公開前不得為股票之買賣
限制等，依各該法條之規定，均包括其配偶、未成年子女及利用他人名義而持有股票
者在內。申言之，上開相關證券交易法之規定，就董事、監察人、經理人或持有公司
股份總額超過百分之十之股東有關申報義務之課予、股票移轉自由權利之限制，適用
於其配偶、未成年子女及利用他人名義而持有股票者，均已有明文規定，而同法第四
十三條之一對於所謂共同取得人，既無類似之明文規定，依法律邏輯解釋原則，即不
應予擴張解釋，乃原審判決竟將證券交易法第四十三條之一第一項「與他人共同取得
」之意義擴張解釋，將「有意思聯絡」之部分亦納入處罰，其解釋、適用證券交易法
第四十三條之一第一項顯有不當，有判決適用法規不當之違背法令。再查上訴人丙○
○為國揚公司、漢碩公司及漢華公司董事長，上訴人丁○○為承陽公司董事長，上訴
人乙○○為漢清公司董事長，五公司之法人人格均屬個別，其個別取得之福益公司股
份亦未達到前述應主動向主管機關申報之股數等事實，為兩造所不爭執，原審判決逕
認上訴人等為系爭要點之共同取得人，有共同取得福益公司股份之意思聯絡，並自八
十七年九月二日至同年九月十九日增加福益公司持股四、四一○、○○○股，未依上
開要點向被上訴人申報，且累積增減變動超過已發行股份總額百分之一，亦未即公告
並申報，而依證券交易法第四十三條之一第一項、第一百七十八條第一項第一款及第
一百七十九條規定，科予上訴人罰鍰，顯屬無據，其適用法規顯有不當之違背法令。
又證券交易法第一百七十八條並未規定違反證券交易法第四十三條之一第一項之情形
得按次連續處罰，復無授權被上訴人就違反證券交易法第四十三條之一第一項後段可
按次連續處罰之立法授權，被上訴人自不得依職權訂立違反證券交易法之規範，是原
審判決認依證券交易法第四十三條之一之立法意旨及該申報事項要點第十（一）點、
第九點規定，按次連續處罰而與證券交易法之規定未相牴觸，顯屬不當適用證券交易
法第一百七十八條第二項連續處罰之規定，自有行政訴訟法第二百四十三條第一項判
決適用法規不當之判決違背法令違誤。另司法院釋字第三一三號解釋已明揭處罰鍰之
構成要件及數額，應由法律定之，若法律授權以命令定之，須符合授權明確性原則，
始得限制人民之權利，又「有價證券之募集、發行、買賣，其管理、監督依本法之規
定；本法未規定者，適用公司法及其他有關法律之規定。」證券交易法第二條定有明
文，足見有價證券之買賣、管理、監督等應依證券交易法、公司法及其他有關法律之
規定。證券交易法復無就科處罰鍰之構成要件授權以命令為補充規定，被上訴人無法
律授權即制訂申報事項要點，而依證券交易法第一百七十八條第一項第一款、第一百
七十九條科處上訴人等罰鍰，顯未依法律之規定，即限制上訴人等之權利，應有違誤
。再依司法院釋字第一二三號解釋意旨，職權命令不得作為限制人民權利依據，灼然
至明。本件被上訴人依職權訂定申報事項要點，並據該要點認定上訴人等違反證券交
易法第一百七十八條第一項第一款及第一百七十九條規定，科處上訴人等罰鍰，顯係
以職權命令限制上訴人等之權利，而有違誤。至於為使公開發行公司之股權發生重大
變化時，資訊能及時且充分公開，使證券主管機關及投資大眾能有所了解，落實股權
重大異動之管理，並確保投資大眾之權益，在公開發行公司股權發生變動之情形下，
課以關係人有向主管機關申報之義務乙節，縱有必要，惟其既涉及人民之義務，依中
央法規標準法第五條第二款規定，自應以法律之形式為之，是原審判決逕以該申報要
點而認本件符合證券交易法第四十三條之一第一項「共同取得」之要件，而科予上訴
人罰鍰，有違司法院釋字第一二三、三一三號解釋意旨及中央法規標準法第五條第二
款規定，自屬判決不適用法規或適用不當之違背法令。末按判決不備理由其判決為當
然違背法令，行政訴訟法第二百四十三條第二項第六款定有明文。又判決書應記載判
決之理由，理由項下應記載關於攻擊或防禦方法之意見及法律上之意見，同法第二百
零九條第一項第七款、第三項可資參照。本件原審判決以臺灣臺北地方法院八十八年
度訴字第一六四號刑事判決認定上訴人丙○○有護盤之事實，然查該判決並未確定，
且原審僅以該判決作為認定之依據，並未調取該案卷證以資審認斟酌，顯係直接引用
刑事判決所認定之事實而未說明其斟酌調查該刑事判決認定事實之結果所得心證之理
由，其判決自有理由不備之違背法令。再者，丁○○固曾擔任丙○○之特別助理，然
本件被上訴人係以國揚等公司增加持股未經申報為由予以處罰，實與丙○○是否護盤
無關，是以原審認丙○○與丁○○係基於護盤之動機而共同持有福益公司股票云云，
實不足採。又依被上訴人之統計，國揚、承陽、漢華及漢清等公司，其持有福益公司
之股票總計在八十六年六月十七日達百分之十，乃在前揭判決指摘丙○○「移用」國
揚公司資金護盤之前，此益足證明該等公司取得福益公司股票與「護盤」無關，更可
證明彼等並無所謂共同取得之事實。至於國揚、承陽、漢華、漢碩等公司之董、監事
雖或有雷同之處，然各公司均係獨立之法人，財務營運亦係獨立，且投資公司本係以
投資股票為業，實無「共同取得」之舉。乃原審判決對於上開攻擊防禦方法未予採認
，亦未評論不採之理由，竟遽認上訴人等有共同取得之行為，揆諸前揭說明，其判決
自屬理由不備之違背法令。綜上所述，原審判決顯有判決違背法令之違誤等語。然查
原審判決已就本件爭點即上訴人丙○○擔任董事長之國揚、漢華及漢碩公司，上訴人
丁○○擔任董事長之承陽投資公司與上訴人乙○○為漢清公司董事長，該五公司是否
係申報事項要點第三點第一款所稱以意思聯絡取得股份者之共同取得人；證券交易法
第四十三條之一第一項規定「與他人共同取得任一公開發行公司已發行股份總額超過
百分之十之股份者」，依系爭申報事項要點第三點第二款，所謂與他人共同取得包括
「本人及配偶、未成年子女及二親等以內親屬持有表決權股份合計超過三分之一之公
司或擔任過半數董事、監察人或董事長、總經理之公司取得股份者。」該申報事項要
點之規定是否逾越母法；違反證券交易法第四十三條之一第一項後段規定，而應依同
法第一百七十八條第一項第一款規定處罰者，可否按次處罰各節，明確詳述其得心證
之理由，有如前述。況查證券交易法第四十三條之一第一項「任何人單獨或與他人共
同取得任一公開發行公司已發行股份總額超過百分之十之股份者，應於取得後十日內
，向主管機關申報其取得股份之目的、資金來源及主管機關所規定應行申報之事項；
申報事項如有變動時，並隨時補正之」之立法意旨，係期使公司股權重大異動之資訊
能即時且充分公開，使主管機關及投資人能瞭解公司股權大量變動之來由及其趨向，
以貫徹完全公開之原則，並防範有心人士介入上市、櫃公司經營權謀取不法利益，俾
保障投資大眾之權益。該條文所稱「共同取得」，按其立法意旨應係取得人間基於目
的上之結合，有共同取得之意思，無論其持有之形式為何，只要渠等取得同一公開發
行公司股份超過該公司已發行股份百分之十者，即應按證交法第四十三條之一第一項
規定，將取得股權及其異動相關資訊辦理公告及申報。原審判決就該條文所謂共同取
得係基於共同之意思聯絡而取得股份者，表示其取得人有義務主動向主管機關申報其
取得公開發行公司股份之股數等觀點，與前述條文意旨實屬一致；且原審判決已就上
訴人與其相關公司共同取得福益股份之事證加以審究，核該共同取得福益股份之事實
，實已符合證券交易法第四十三條之一第一項「共同取得」之構成要件，在不違反證
券交易法第四十三條之一第一項之立法意旨及規範目的，自得適用之。上訴人主張原
審判決置法律文義解釋於不顧，對本條文「共同取得」之解釋不當，將證券交易法第
四十三條之一第一項「與他人共同取得」之意義擴張解釋包括「有意思聯絡」部分納
入，自屬適用本條文不當，乃判決適用法規不當之判決違背法令乙節，容有誤會，要
無足採。再查上訴人自八十七年九月二日至同年九月十九日增加持股四、四一○、○
○○股未予申報，累計增減變動超過已發行股份總額百分之一，未依申報事項要點規
定於所持股份變動後二日內向被上訴人申報並公告，自違反證券交易法第四十三條之
一第一項規定，被上訴人據依同法第一百七十八條第一項第一款及第一百七十九條規
定，科處上訴人罰鍰，洵屬有據，與法尚無違誤，且原審判決於判決理由述適用之
處罰規定係證券交易法第一百七十八條第一項規定，而非上訴人所稱同法第一百七十
八條第二項連續處罰之規定。故上訴人主張原審判決認依證券交易法第四十三條之一
之立法意旨及該申報事項要點第七（一）點、第九點規定，按次連續處罰而與證券交
易法之規定未相牴觸，顯屬不當適用證券交易法第一百七十八條第二項連續處罰之規
定，自有判決適用法規不當之判決違背法令違誤云云，亦無足取。是國揚公司、漢華
公司及承陽公司既非共同取得人，原審判決認國揚公司等五家公司自八十七年九月二
日至同年九月十九日增加持股四、四一○、○○○股未依申報事項要點於所持股份變
動後向被上訴人申報，為被上訴人科予罰鍰處分，顯屬無據等語，亦無可採。從而，
原審判決與前開法令規定、立法及解釋意旨要無不合，尚無上訴人所指判決不備理由
之違法，縱原審雖有未於判決中加以論斷者，惟尚不影響於判決之結果，與所謂判決
不備理由之違法情形不相當；亦難謂有判決不適用法規或適用不當之違法。至於上訴
人其餘訴稱各節，乃上訴人以其對法律上見解之歧異，就原審取捨證據、認定事實之
職權行使，指摘其為不當，均無可採。綜上所述，上訴意旨指摘原審判決違誤，求予
廢棄，難認有理由，應予駁回。
據上論結，本件上訴為無理由，爰依行政訴訟法第二百五十五條第一項、第九十八條
第三項前段、第一百零四條，民事訴訟法第七十八條、第八十五條第一項前段，判決
如主文。
中    華    民    國    九十二      年      五        月     十五       日
                    最 高 行 政 法 院  第 四 庭
                                審 判 長 法  官      廖  政  雄
                                         法  官      趙  永  康
                                         法  官      林  清  祥
                                         法  官      鍾  耀  光
                                         法  官      姜  仁  脩
右  正  本  證  明  與  原  本  無  異
                                         法院書記官  莊  俊  亨
中    華    民    國    九十二      年      五        月      十五      日


司法院資訊處製作；財團法人民間司法改革基金會備份。
